臺灣高等法院刑事裁定
110年度毒抗字第1591號
抗  告  人
即  被  告  陳鴻銘



上列抗告人即被告因違反毒品危害防制條例案件，不服臺灣新北
地方法院110年度毒聲字第2037號，中華民國110年10月7日裁定
（聲請案號：臺灣新北地方檢察署110年度聲觀字第1791號、
110年度毒偵字第5808號），提起抗告，本院裁定如下：
    主  文
抗告駁回。 
    理  由
一、原裁定意旨略以
　㈠抗告人即被告（下稱抗告人）陳鴻銘基於施用第二級毒品之
    犯意，於民國110 年2 月25日7 時17分許為警採尿時回溯96
    小時內某時，在不詳地點，以不詳方式，施用第二級毒品甲
    基安非他命1 次。嗣於同日0 時許，在臺北市萬華區環河南
    路2 段與和平西路3 段口為警查獲，並扣得其所有之含有第
    二級毒品甲基安非他命殘渣之手機殼1 個，經警得其同意採
    尿送驗，檢驗結果呈第二級毒品安非他命、甲基安非他命陽
    性反應。抗告人雖否認上揭犯行，惟查抗告人尿液經送檢驗
    後呈毒品安非他命、甲基安非他命陽性反應，其施用第二級
    毒品之犯嫌應堪認定。
　㈡經查，抗告人於警詢、偵訊時矢口否認有何施用甲基安非他
    命之犯行（見臺灣臺北地方檢察署110 年度偵字第8240號卷
    【下稱北檢偵字卷】第20、98頁），辯稱：伊於110 年2 月
    24日晚間8 時許與網友見面在U2電影院看電影，包廂內有他
    人在吸食甲基安非他命，可能因此吸入煙霧云云。惟查：
　⒈同處一室吸入他人施用安非他命產生之二手煙是否會造成尿
    液檢出安非他命，目前並無相關文獻可供參考。依常理判斷
    ，若與吸食安非他命者同處一室，其吸入二手煙之影響程度
    ，與空間大小、密閉性、吸入之濃度多寡及吸入時間長短等
    因素有關，又縱然吸入二手煙之尿液可檢出安非他命，其可
    檢出之濃度與吸收劑量、頻率、尿液採集時間點、個人體質
    與代謝狀況等因素有關，因個案而異，但其濃度亦應遠低於
    同處一室之施用者，有行政院衛生署管制藥品管理局（現改
    制為行政院衛生福利部食品藥物管理署）97年11月11日以管
    檢字第0970011146號函示明確。查第二級毒品甲基安非他命
    之價格，因警方查緝甚嚴，其價格非低，衡情施用者多僅將
    少量甲基安非他命燃燒後以吸食器供己施用，其所用之量甚
    微，供己施用或恐不足，當不致將大量之甲基安非他命氣體
    擴散至他處，且縱有少量氣體擴散至他處，經空氣傳播稀釋
    後，該氣體中所含之甲基安非他命含量亦降低甚多。
　⒉而抗告人為警採集之尿液，經台灣尖端先進生技醫藥股份有
    限公司先後以酵素免疫分析法（EIA ）、氣相層析質譜儀法
    （GC/MS ）檢驗，安非他命濃度達1900ng/ml 、甲基安非他
    命濃度達15530ng/ml，兩者皆呈陽性反應（見北檢偵字卷第
    141 頁）；而酵素免疫分析法屬免疫學分析原理，當其他藥
    物化學結構相近才可能引起偽陽性；氣相層析質譜儀法則係
    目前確認藥物篩檢結果時最常採用之確認方法，在良好的操
    作條件下，以氣相層析質譜儀作藥物及其代謝物之定性及定
    量分析，幾乎不會有偽陽性反應產生，有行政院衛生署管制
    藥品管理局92年6 月20日管檢字第0920004713號函述甚明。
    而以本件抗告人檢驗結果，抗告人尿液中甲基安非他命濃度
    甚高，核諸上開說明，顯非因與吸食毒品者共處一室致吸入
    俗稱「二手煙」所導致。綜上，抗告人上開所辯，純屬事後
    飾卸之詞，不足採信，其於110 年2 月25日7 時17分許為警
    採尿時回溯96小時內某時，確曾施用甲基安非他命1 次無訛
    。
　㈢末查，抗告人前於99年間因施用毒品案件，經原審以99年度
    毒聲字第1034號裁定送觀察、勒戒，於99年8 月13日入勒戒
    所執行，99年10月12日期滿前，於同年9 月24日因他案出所
    入監執行（同年11月22日期滿出監），並經臺灣新北地方檢
    察署檢察官以99年度毒偵字第4475號為不起訴處分確定；其
    後，抗告人雖於108、109年間犯施用毒品罪，惟均經法院依
    法判處罪刑並執行，而未再接受觀察、勒戒或強制戒治等情
    ，有本院被告前案紀錄表在卷可稽。亦即抗告人本案所為（
    110年2月25日7時17分許回溯96小時內）距其最近1次因犯施
    用毒品罪經觀察、勒戒執行完畢日（即99年10月12日）既已
    逾3年，依據前揭說明，即應再令觀察、勒戒，且不因期間
    是否另犯該罪經起訴、判刑或執行而有不同。從而，檢察官
    聲請將抗告人送觀察、勒戒，於法自屬有據，爰依毒品危害
    防制條例第20條第3項、第1項，觀察勒戒處分執行條例第3
    條第1項，聲請裁定將抗告人送勒戒處所觀察、勒戒等語。
二、抗告意旨略以：因抗告人家庭為中低收入戶，為家裡經濟來
    源主要，懇請收回裁定，因抗告人進入觀察、勒戒，期間母
    親及2歲女兒會沒房租及斷糧情形。懇請裁定到醫院戒治或
    裁定有期徒刑可罰金，這樣家中老小不至於受到影響。抗告
    人自從生下愛女就不曾再碰過任何毒品，檢附中低收入戶本
    一份等語。
三、犯毒品危害防制條例第10條之罪者，檢察官應聲請法院裁定
    ，令被告入勒戒處所觀察、勒戒，其期間不得逾2月。依前
    項規定為觀察、勒戒或強制戒治執行完畢釋放後，3年後再
    犯第10條之罪者，適用前2項之規定，毒品危害防制條例第2
    0條第1項、第3項定有明文。又該條第3項之立法理由認施用
    毒品者具「病患性犯人」之特質，並參諸世界各國之醫療經
    驗及醫學界之共識，咸認施用毒品成癮者，其心癮甚難戒除
    ，如觀察、勒戒或強制戒治執行完畢釋放後，3年後始再有
    施用第一級、第二級毒品之行為者，足見其有戒除毒癮之可
    能，宜再採以觀察、勒戒方式戒除其身癮及以強制戒治方式
    戒除其心癮之措施，為能放寬觀察、勒戒或強制戒治制度之
    適用時機，以協助施用者戒除毒癮。是經觀察、勒戒或強制
    戒治執行完畢釋放後，「3年後再犯」者，前所實施之觀察
    、勒戒或強制戒治，已足以遮斷其施用毒品之毒癮，為期自
    新及協助其斷除毒癮，仍適用「初犯」規定，先經檢察官聲
    請觀察、勒戒，不因其間是否因另犯該罪，經起訴、判刑或
    執行而受影響。
四、經查：
　㈠抗告人於110年2月25日7時17分許為警採尿時回溯96小時內某
    時，在不詳地點，以不詳方式，施用第二級毒品甲基安非他
    命1 次之事實，有抗告人於110年2月25日7時17分許為警採
    集尿液經臺灣尖端先進生技醫藥股份有限公司先後以酵素免
    疫分析法（EIA ）、氣相層析質譜儀法（GC/MS ）檢驗，呈
    安非他命、甲基安非他命陽性反應之濫用藥物檢驗報告、勘
    查採證同意書各1份（見110年度偵字第8240號卷第71、141 
    頁）附卷可稽。堪認抗告人於上揭時、地，確實有施用第二
    級毒品甲基安非他命1 次之行為。又抗告人前因施用毒品案
    件，經原審以99年度毒聲字第1034號裁定送觀察、勒戒，於
    99年8 月13日入勒戒所執行，99年10月12日期滿前，於同年
    9 月24日因他案出所入監執行（同年11月22日期滿出監），
    並經臺灣新北地方檢察署檢察官以99年度毒偵字第4475號為
    不起訴處分確定；其後雖曾因施用毒品案件，經法院判處罪
    刑確定及執行完畢之紀錄，但迄今均無受觀察、勒戒或強制
    戒治之情，有本院被告前案紀錄表附卷可稽。是抗告人本案
    所為施用第二級毒品1次之犯行，距其最近1次觀察、勒戒執
    行完畢釋放即99年10月12日，已逾3年，核屬毒品危害防制
    條例條例第20條第3項所規定之「3年後再犯」。從而，原審
    同此見解，依據檢察官之聲請，裁定令抗告人入勒戒處所觀
    察、勒戒，其期間不得逾2月，於法自無不合。
　㈡抗告人雖執前詞提起本件抗告。惟查，毒品危害防制條例規
    定之觀察、勒戒處分係屬強行規定，倘有施用毒品之行為，
    除檢察官審酌個案情形，依毒品危害防制條例第24條第1項
    先依刑事訴訟法第253條之1第1項、第253條之2第1項第4款
    至第6款或第8款規定，為附條件之緩起訴處分時，而可排除
    適用外，凡經檢察官聲請，法院僅得依法裁定准駁令入勒戒
    處所觀察、勒戒，尚無自由斟酌以其他方式替代之權。況且
    毒品危害防制條例第20條第1項至第3項之觀察、勒戒規定，
    係針對施用毒品者所設預防、矯正之保安處分，目的在斷絕
    施用毒品之身癮及心癮，屬強制規定，為刑罰之補充制度，
    兼具刑罰不可替代之教化治療作用，尚無因施用毒品者之主
    觀上個人或家庭因素而免予執行之理。再者，本件抗告人有
    多次施用毒品之前科記錄，有本院被告前案紀錄表可稽，足
    見抗告人有管道可取得毒品供己施用，堪信其自主戒除毒癮
    可能性不高，況由抗告人於偵查中否認施用毒品犯行，亦難
    認抗告人已有悔悟之心，能自主戒除毒癮。本件檢察官斟酌
    個案具體情節，認為不適合對抗告人為附命完成戒癮治療等
    附條件之緩起訴處分，而聲請法院裁定觀察、勒戒，核屬其
    職權之行使，其裁量並無違法或不當，法院自僅得就檢察官
    聲請觀察勒戒有無理由而為裁定。 
　㈢至抗告意旨自陳為一家經濟支柱，領有中低收入戶證明，若
    抗告人執行觀察、勒戒，母親及2歲女兒將頓失依靠等節，
    固有其所提出中低收入戶證明書等資料為憑。然上開所指，
    核與是否令入勒戒處所觀察、勒戒並無關聯，自不得因此解
    免依法應受之觀察、勒戒處分。是抗告人所辯，尚非可採。
五、綜上所述，原審以抗告人確有施用第二級毒品1次之犯行，
    因而裁定令抗告人入勒戒處所觀察、勒戒，核其認事用法，
    並無違法或不當。抗告意旨猶執前詞，提起抗告，為無理由
    ，應予駁回。　
據上論斷，應依刑事訴訟法第412條，裁定如主文。　　
中　　華　　民　　國　　110 　年　　11　　月　　29　　日
　　　　　　        刑事第七庭  審判長法　官  孫惠琳
　　　　　　　　　　　　　　　　　　  法　官  張育彰　　
　　　　　　　　　　　　　　　　　　  法　官  王惟琪
以上正本證明與原本無異。
不得再抗告。
                                      書記官  陳怡君
中　　華　　民　　國　　110 　年　　12　　月　　1 　　日